【裁判字號】    98,保險,62
【裁判日期】    990319
【裁判案由】    損害賠償等
【裁判全文】
臺灣臺北地方法院民事判決              98年度保險字第62號
原      告  乙○○
訴訟代理人  林期律師
被      告  南山人壽保險股份有限公司
法定代理人  丙○○
訴訟代理人  甲○○
            蔡蕙蓮律師
上列當事人間請求損害賠償等事件，本院於民國99年3 月3 日言
詞辯論終結，判決如下：
    主  文
原告之訴及假執行之聲請均駁回。
訴訟費用由原告負擔。
    事  實  及  理  由
一、原告主張：原告於民國93年間，以新台幣（下同）2,400,00
    0 元之價格，向訴外人姜介明購買坐落臺南縣柳營鎮○○○
    段4101-11 地號土地，及坐落其上建物即門牌號碼台南縣柳
    營鎮果毅後264-20號房屋（下稱系爭房地）。上開價金其中
    700,000元，由原告自行支付，其餘1,700,000元，則向被告
    借貸（下稱系爭借款）支付。被告因此於94年1 月間，以原
    告為被保險人，投保被告抵押貸款保額遞減定期團體壽險（
    即系爭契約），約定保險事故發生時，所領取之保險金用以
    清償系爭借款本息全部或一部。嗣原告於96年3 月5 日罹患
    口腔癌，具有系爭契約第12條第5 項約定永久完全喪失咀嚼
    機能之情，而發生保險事故，乃於96年4 月18日，向被告申
    請給付保險金，惟遭被告拒絕。經原告向財團法人保險事業
    發展中心（下稱保發中心）提出申訴，被告始分別於97年11
    月間、98年5 月間給付1,319,559 元、262,093 元。然原告
    在此之前，已因無力清償系爭借款，遭被告以積欠系爭借款
    為由，聲請法院強制執行拍賣系爭房地，致系爭房地為他人
    拍定取得。原告因被告上開保險金給付遲延，致受有下列損
    失：（一）系爭房地遭強制執行拍賣損失817,507 元（自行
    支付之價金700,000 元、貸款利息77,507元、在外租屋支出
    租金40,000元），（二）額外支出強制執行費用及貸款利息
    83,252元（強制執行費用20,950元、貸款利息62,302元），
    （三）保險金給付遲延利息5,629 元。爰基於民法第231 條
    第1 項、第233 條規定、系爭契約第10條約定。聲明：（一
    ）被告應給付原告906,388 元，及自起訴狀繕本送達被告翌
    日即98年8 月28日起至清償日止，按年息百分之5 計算之利
    息。（二）願供擔保，請准宣告假執行。
二、被告則以：否認原告具有永久完全喪失咀嚼機能之情；原告
    向保發中心申訴後，被告固給付原告上開保險金，惟被告係
    基於最大善意始為給付，並非認為發生保險事故；原告應就
    被告有遲延給付之事實，而原告有損害發生，且損害之發生
    與遲延有相當因果關係等情負擔舉證責任等語，資為抗辯。
    聲明：（一）原告之訴駁回。（二）如受不利判決，願供擔
    保請准宣告免為假執行。
三、兩造不爭執事項：
（一）原告於93年間，以2,400,000 元之價格，向姜介明購買系
      爭房地。上開價金其中700,000元，由原告自行支付，其
      餘1,700,000 元，則向被告借貸支付。被告因此於94年1
      月間，以原告為被保險人，投保系爭契約。
（二）原告於96年3 月5 日，經醫院開立罹患口腔癌之診斷證明
      書，於96年4 月18日向被告申請殘廢保險金，但遭被告以
      不符約定之全殘為由拒絕理賠。
（三）被告於97年1 月30日，以原告自96年1 月20日起即未依約
      清償借款，債務視為全部到期，積欠1,622,493 元等情，
      聲請強制執行拍賣系爭房地，經二次減價拍賣仍未拍出，
      於公告期間以1,416,000 元拍出。
（四）被告於97年11月13日，認定保險事故日期為97年10月27日
      ，並據以支付原告1,319,556 元保險金（已扣除原告對被
      告之欠款31,143元）；98年5 月20日，被告再以保險事故
      日期為96年3 月5 日，重新核算保險金，並支付原告保險
      金差額及遲延利息262,093元。
四、本件原告主張於96年3 月5 日罹患口腔癌，具有系爭契約第
    12條第5 項約定永久完全喪失咀嚼機能之情，而發生保險事
    故等情，固援引長庚紀念醫院96年3 月5 日診斷證明書（見
    本院卷頁84）、保發中心函文（見本院卷頁22、23）為憑。
    惟查，參諸長庚醫院上開診斷證明書所載「診斷：耳下腺癌
    術後」、「醫囑：咀嚼及吞嚥功能不良，只能進食液體及糊
    狀的食物」等語。充其量僅能證明原告於96年3 月5 日，咀
    嚼機能確有不良，並未能證明原告已經永久喪失咀嚼機能。
    是原告執此遽認於96年3 月5 日，已經永久喪失咀嚼機能，
    而發生保險事故，即屬速斷，顯有可議。次查，原告雖引用
    保發中心上開函文之認定，主張原告具有系爭契約第12條第
    5 項約定永久完全喪失咀嚼機能之情，然保發中心上開認定
    ，僅係按醫理推斷，以在調處保險申訴時，給予適當之建議
    ，並無任何拘束力。則原告執此部分函文認定，認為於96年
    3 月5 日，已經永久喪失咀嚼機能，而發生保險事故，亦屬
    有誤，無可採取。況查，參酌被告提出奇美醫院柳營分院保
    險專用病情摘要所示，原告於96年3 、4 月間住院化療期間
    ，皆可正常進食（見本院卷頁85）等情。可徵原告於96年3
    、4 月間，應尚無永久喪失咀嚼機能之事。此外，原告復未
    提出其他證據資料證明其於96年3 月5 日確已經永久喪失咀
    嚼機能之事實，則依舉證責任分配之法則，本院自無法為有
    利於原告之認定。從而，原告以於96年3 月5 日已經永久完
    全喪失咀嚼機能之事，於96年4 月18日，向被告申請給付保
    險金，即屬無據，被告拒絕給付，並無不當。從而，原告主
    張因被告當時遲延給付保險金，致受有上開損害，洵屬無據
    ，委無可採。再本院復向原告目前就診治療之財團法人義大
    醫院函詢「原告是否有永久完全喪失咀嚼機能之事？如有係
    於何時發生？」，經義大醫院於98年12月28日函覆「…病患
    （指原告）之咀嚼吞嚥功能會因上開手術及放射線治療而受
    損，但並非完全喪失咀嚼機能」等語。益徵原告迄今確未具
    有系爭契約第12條第5 項約定永久完全喪失咀嚼機能之情，
    附此敘明。雖原告主張應連同系爭契約所載「咀嚼機能」之
    定義再次函詢，以避免醫生對上開法律用語有誤解云云。惟
    查，「咀嚼機能」一詞並非法律用語，且醫師為醫療專業人
    員，豈有可能誤解何謂「咀嚼機能」一詞。是原告此部分主
    張，顯屬無稽，並無可採。況本件原告係基於96年3 月5 日
    永久喪失咀嚼機能，被告未於96年4 月間給付保險金而衍生
    之損害賠償請求，縱函詢回覆原告目前有永久喪失咀嚼機能
    之事，亦無礙於上開96年3 月5 日並無永久喪失咀嚼機能之
    認定，同予敘明。
五、綜上，原告基於民法第231 條第1 項、第233 條規定、系爭
    契約第10條約定，訴請被告給付906,388 元，及自起訴狀繕
    本送達被告翌日即98年8 月28日起至清償日止，按年息百分
    之5 計算之利息，為無理由，不應准許。又原告之訴既經駁
    回，其假執行之聲請亦失所附麗，應併予駁回。
六、本件事證已臻明確，兩造其餘攻擊防禦方法，核與判決結果
    無影響，爰不逐一論述，併此敘明。
七、據上論結，本件原告之訴為無理由，依民事訴訟法第78條規
    定，判決如主文。
中    華    民    國    99    年    3     月    19    日
                  民事第二庭    法  官  黃呈熹
以上正本係照原本作成
如對本判決上訴，須於判決送達後20日內向本院提出上訴狀
中    華    民    國    99    年    3     月    19    日
                                書記官  傅美蓮

司法院資訊處製作；財團法人民間司法改革基金會備份。
